最高法院刑事判決　　　　　　　　　　　　　　　九十一年度台上字第四八六二號
　　上　訴　人　甲　○　○
　　　　　　　　庚　○　○
　　　　　　　　丙　○　○
　　　　　　　　乙　○　○
　　　　　　　　丁　○　○
　　　　　　　　己　○　○
　　右　一　人
　　選任辯護人　王　弈　棋
　　上　訴　人　辛　○　○
　　　　　　　　戊　○　○
右上訴人等因誣告等罪案件，不服台灣高等法院台南分院中華民國九十年六月十三日
第二審判決（九十年度上訴字第三五九號，起訴案號：台灣台南地方法院檢察署八十
六年度偵字第六五四七、一０五三一、一二二七二號），提起上訴，本院判決如左：
    主  文
原判決關於甲○○、庚○○、丙○○、乙○○、丁○○、己○○以重利為常業及甲○
○、戊○○、庚○○、辛○○誣告部分撤銷，發回台灣高等法院台南分院。
其他上訴駁回。
　　理  由
壹、撤銷部分：
本件原判決認定上訴人甲○○自民國八十年間起，在台南市○○路○段一三七巷十一
號處，乘余寶旻等不特定人因亟需用錢急迫之際，以收取月息十五分以上，與原本顯
不相當之重利為條件，貸予金錢，因而取得與原本顯不相當之重利，並以之為常業。
嗣於八十一年間至八十二年七月間，分別僱用上訴人庚○○、丙○○、乙○○、丁○
○、己○○等人，並共同基於前開以重利為常業之共同犯意聯絡，由甲○○以月息九
分之利息提供借貸之資金，庚○○、丙○○、乙○○及丁○○等人負責以月息九分以
上之重利尋找客源及實際接洽貸放款事務；己○○負責借貸資金進出之紀錄，與自甲
○○所有之萬泰銀行台南分行、華僑銀行府城分行及台南市第四信用合作社等帳戶提
領供以借貸之資金，交付予庚○○等人，及將庚○○等人收回之借款、利息存回前開
帳戶。另陳俊昌前於八十一年間至台南市○○路○段一三七巷十一號二樓甲○○所經
營之賭場賭博，因積欠甲○○賭債新台幣（下同）四十一萬七千九百元，遂開立以陳
俊昌為發票人，發票日八十一年三月二十七日，到期日八十一年四月三十日，金額四
十一萬七千九百元之本票一紙交付予甲○○。嗣因前開本票屆期無法支付，甲○○為
求債款得以清償，竟與戊○○共同基於使陳俊昌受刑事處分之共同犯意聯絡，由戊○
○於八十一年六月十三日，持前開本票一紙，至台灣台南地方法院檢察署，虛構陳俊
昌持前開本票以詐術致使戊○○陷於錯誤而交付借款四十一萬七千九百元等不實事項
，而向具有偵查職務之該管公務員即檢察官申告，並表明訴追之意。嗣經檢察官傳訊
陳俊昌、戊○○後，以本件屬民事糾紛為由，以八十二年度偵緝字第一六九號為不起
訴處分。又吳維立與庚○○係舊識，吳維立於八十二年間以其兄吳孟花名義之支票向
庚○○借款三十萬元，嗣因前開支票退票，庚○○遂與辛○○共同基於使吳維立、吳
孟花受刑事處分之共同犯意聯絡，由庚○○提供吳維立交付之支票予辛○○，復由辛
○○於八十二年二月二十二日至台灣台南地方法院檢察署，虛構吳維立與吳孟花以詐
術致使辛○○陷於錯誤而交付借款等不實事項，而向具有偵查職務之該管公務員即檢
察官申告，並表明訴追之意。嗣經檢察官傳訊吳孟花及辛○○後，以吳孟花、吳維立
與辛○○間之債務係民事糾紛為由，而以八十二年度偵字第二三六六號為不起訴處分
等情。因而維持第一審各論處甲○○、庚○○、丙○○、乙○○、丁○○、己○○以
共同乘他人急迫貸以金錢，而取得與原本顯不相當之重利為常業罪刑，及各論處甲○
○與戊○○、庚○○與辛○○共同意圖他人受刑事處分，向該管公務員誣告罪刑等部
分之判決，駁回甲○○、庚○○、丙○○、乙○○、丁○○、己○○、戊○○、辛○
○在第二審有關本部分之上訴，固非無見。
惟查：(一)、科刑之判決書，須將認定之犯罪事實詳記於事實欄，然後於理由內逐一說
明其憑以認定之證據，以使事實與理由兩相一致，方為合法；又刑法之重利罪，除貸
以金錢取得與原本顯不相當之重利外，尚須乘他人急迫、輕率或無經驗而貸與，方與
該罪構成要件相符。本件原判決事實欄雖記載「甲○○……於八十一年間至八十二年
七月間，分別僱用庚○○、丙○○、乙○○、丁○○及己○○等人，並共同基於前開
常業重利之共同犯意聯絡，由甲○○以月息九分之利息提供借貸之資金，庚○○、丙
○○、乙○○及丁○○等人負責以月息九分以上之重利尋找客源及實際接洽貸放款事
務；己○○負責借貸資金進出之紀錄與自甲○○所有……帳戶提領交付予庚○○等人
供以借貸之資金及將庚○○等人收回之借款及利息存回前開帳戶」等情（見原判決事
實欄一），但對庚○○等人究竟係貸款與何人？該等貸款者於借款時是否急迫、輕率
或無經驗？原判決事實欄四、五、六、八、九、十所認定之李宏倍、李瑞祥、莊順泰
、吳維立、林德發、陳麗珠是否即屬此等貸款者？其等於向庚○○等人貸款時是否屬
急迫、輕率或無經驗？原判決均未將此等有關認定重利罪是否成立之犯罪事實詳記於
事實欄，並於理由內逐一說明其憑以認定之證據，本院自無從憑以論斷其適用法律當
否。(二)、當事人聲請調查之證據，如法院未予調查，又未認其無調查之必要以裁定駁
回之，或雖經調查，其所得如何不足採取，亦未於判決理由內予以說明，其踐行之訴
訟程序，即難謂非違法。甲○○於原審審理中曾具狀請求調取台灣台南地方法院檢察
署八十五年度偵字第八一號案卷，俾證明庚○○在該案中仍未供述其從事重利行為，
嗣因其控訴庚○○詐欺後，庚○○懷恨才指述他受僱於其經營之地下錢莊，故庚○○
之指述不可採信（見原審卷第一宗第二二０頁）；另原判決雖以丙○○於偵查中自承
「（你借給丁○○多少錢？）最多時借給他一千萬元，利息九分至十三分，而甲○○
借我是三分至九分。」等語，為認定丙○○確有以重利為常業罪嫌（見原判決第十一
頁第十一行以下）。但丙○○於一審及原審審理時已否認其上開之供述為真（見一審
卷第二宗第七十九頁反面、原審卷第一宗第一二六頁），故甲○○於原審審理中亦具
狀請求播放丙○○為上開供述之偵訊錄音帶，以供核對（見一審卷第一宗第二六０頁
）。原審對甲○○之前述聲請，均未予調查，復皆未於判決理由內予以說明，其踐行
之訴訟程序，難謂適法。(三)、事實審法院採取某種證據，為認定事實之基礎，必須先
有該項證據之存在，就該案卷宗不難考見者為限，如判決書內所記載之證據，與原卷
內容顯不相符，自屬採證違法。原判決事實欄認定「甲○○……乘余寶旻等不特定人
因亟需用錢急迫之際，以收取月息十五分以上，與原本顯不相當之重利……並以之為
常業」等情（見原判決事實欄一），於其理由係採用余寶旻在法務部調查局台南市調
查站之供述為其證據之一（見原判決第十二頁第三行），但余寶旻於台南市調查站訊
問時係稱：伊不認識甲○○，伊在這件案子中才見過甲○○等語（見偵字第六五四七
號卷第七十頁反面、第七十一頁），故原判決所記載之證據，顯與卷內資料不符，其
採證自屬違法。(四)、有罪之判決書，對被告有利之證據不採納者，應說明其理由，為
刑事訴訟法第三百十條第二款所明定。故有罪判決書對於被告有利之證據，如不加採
納，必須說明其不予採納之理由，否則即難謂無判決不備理由之違誤。原判決以陳俊
昌於偵查中供稱：「（與甲○○有無金錢往來？）是在他那裡打麻將向他借的。」、
「（提示和解書？）是欠他（指甲○○）賭債，甲○○叫我開本票四十二萬多一張，
我要求暫緩還錢，他以戊○○名義告我詐欺。」等語，其並於原審供稱：「欠賭債四
十一萬元七千九百元，有開一張本票給甲○○。」、「並未開票給戊○○。當時和解
是要還甲○○，因是戊○○告我的，所以才用戊○○的名字和解，其實我並沒有欠戊
○○的錢」等語，核與戊○○於偵查中自承：「（你與陳俊昌認識？）認識，是由庚
○○處認識。陳俊昌欠甲○○，而以我名義提起告訴。」、「（陳俊昌沒欠你錢，為
何提告訴？）因我在甲○○那裡工作，認為可能可以。」等語相符，因而認甲○○明
知陳俊昌係積欠其賭債，竟與戊○○基於誣告之共同犯意聯絡，而由戊○○虛構不實
事項告訴陳俊昌詐欺，使陳俊昌受有刑事追訴之虞云云（見原判決第二十四頁第一行
以下）。但陳俊昌於台灣台南地方法院檢察署八十二年度偵緝字第一六九號戊○○告
訴其詐欺乙案偵查中，已坦認其於八十一年三月間確有向戊○○借錢，並開立一張金
額四十一萬七千九百元之本票等語（見該偵查影印卷第七頁），與其於本案偵審中之
前開供詞不同，原判決對此有利於戊○○、甲○○之證據不予採納，又未說明其不予
採納之理由，自有判決不備理由之違誤。(五)、原判決以庚○○於偵查中坦承不諱，核
與證人吳維立於一審調查時結證證稱：「我本和庚○○是朋友，因周轉不過，所以問
他有無錢可周轉，是在八十二年間我向他借三十萬元，沒有利息。」等語相符，據以
認定吳維立借款之對象係庚○○而非辛○○，竟由庚○○提供吳維立向其借款時交付
之支票予辛○○，而由辛○○向台灣台南地方法院檢察署檢察官申告吳維立涉嫌詐欺
，因認辛○○與庚○○顯有誣告之犯意云云（見原判決第二十五頁第二行以下）。惟
依辛○○向台灣台南地方法院檢察署檢察官申告吳維立、吳孟花涉嫌詐欺乙案之告訴
狀（見八十二年度偵字第二三六六號影印卷第一頁）所載內容為：吳維立、吳孟花意
圖為自己不法之所有，於八十一年八、九月間，由吳維立持吳孟花為發票人之華南商
業銀行麻豆分行支票二張，票載日期分別為八十一年十月十日及同年月十五日，面額
各十萬元，向辛○○誆稱需款孔急而調借得如數款項，詎屆期該等支票竟不獲兌現，
吳維立、吳孟花則已逃之夭夭等語，再參以該案卷宗所附之前開二張支票退票單上載
，該二張支票係於八十一年十月十二日及同年月十五日經提示退票以觀，其借款日應
在該退票日之前，故吳維立於一審調查時所稱：「……在八十二年間我向他（庚○○
）借三十萬元……」等語，是否屬實，即不能無疑。原審對此疑點未能再詳予調查釐
清，即遽採吳維立於一審調查時所供為證，亦有應於審判期日調查之證據而未予調查
之違法。甲○○、庚○○、丙○○、乙○○、丁○○、己○○、戊○○、辛○○上訴
意旨指摘原判決關於本部分不當，非無理由，應認原判決關於本部分有撤銷發回更審
之原因。至甲○○、庚○○、戊○○、辛○○其他又被訴涉有誣告罪嫌，原判決理由
十二說明不另為無罪諭知部分，及原判決事實欄三、五、九、十甲○○所另犯誣告行
為部分，或係檢察官依連續犯裁判上一罪關係起訴，或與甲○○前開經撤銷之誣告罪
行部分，有連續犯裁判上一罪關係，基於審判不可分原則，應併予發回，附此說明。
貳、駁回部分：
一、丙○○連續誣告、己○○偽證部分：
按刑事訴訟法第三百七十七條規定，上訴於第三審法院，非以判決違背法令為理由，
不得為之。是提起第三審上訴，應以原判決違背法令為理由，係屬法定要件。如果上
訴理由狀並未依據卷內訴訟資料，具體指摘原判決不適用何種法則或如何適用不當，
或所指摘原判決違法情事，顯與法律規定得為第三審上訴理由之違法情形，不相適合
時，均應認其上訴為違背法律上之程式，予以駁回。本件上訴人丙○○上訴意旨略稱
：(一)、依原判決在事實欄所認定「……李瑞祥……自稱開發台東縣成功鎮之石灰礦山
需用資金，而持前開支票以詐術致甲○○陷於錯誤而交付借款八百十二萬元……」等
語，顯係認定李瑞祥係向甲○○借款，且使甲○○陷於錯誤，然其理由欄卻認定李瑞
祥係向丁○○借款，因而認定丙○○誣告，有事實與理由矛盾之違法。又丙○○另案
係告訴李瑞祥及丁○○二人共同詐欺，非僅控告李瑞祥一人，則依原判決係認定李瑞
祥向丁○○借款，丁○○再將李瑞祥交付之支票轉交予甲○○、丙○○，而在該等支
票退票後，丙○○誤認李瑞祥及丁○○涉有詐欺而提出告訴，乃係對法律之誤認，無
誣告之意思，原判決竟認丙○○有誣告犯行，顯有適用法則不當之違法。(二)、依甲○
○之供述，林德發係開票經丙○○之介紹而向甲○○借款，即縱依丙○○在偵查中所
稱：林德發係向伊借，伊再向甲○○借等語屬實，則丙○○持林德發之支票向甲○○
借款，而林德發之支票屆期遭退票，在此情況下甲○○認林德發涉嫌詐欺而提出告訴
，亦係對法律之誤會，原判決認丙○○有誣告犯行，亦有適用法則不當之違法。另上
訴人己○○上訴意旨則略稱：己○○於丙○○告訴李瑞祥詐欺之台灣台南地方法院八
十五年度易字第七號案件中所證均屬實在，可能係丙○○在借款帳冊上之紀錄有誤，
兩者才會不相符合，且己○○在該案所證，並非就案情有重要關係之事項為虛偽之陳
述，應不構成偽證罪，原審遽論己○○以偽證罪，自屬違背法令云云。惟查：(一)、原
判決維持第一審關於論處丙○○以共同連續意圖他人受刑事處分，向該管公務員誣告
，及論處己○○以於執行審判職務之公署審判時，證人於案情有重要關係之事項，供
前具結，而為虛偽陳述者等罪刑之判決，駁回丙○○、己○○該部分在第二審之上訴
，已依卷內資料敘明其所憑之證據及認定之理由。而以丙○○、己○○雖均否認犯罪
，丙○○辯稱：李瑞祥確係親自向伊借錢，當時他是拿壹張礦山說貸款下來可還錢，
是他貸款未核准，才另外改期的云云；己○○辯稱：伊並未為不實陳述云云，乃卸責
之詞，不足採信，於理由詳加說明及指駁。經核所為論敘，均與卷內證據資料相符，
從形式上觀察，並無違背經驗法則、論理法則等違法情形存在。(二)、原判決事實欄係
認定「李瑞祥……向丁○○借款二百萬元，至八十三年九月間本金及利息累計已達二
千多萬元，經李瑞祥陸續清償，尚有八百十萬元，未能清償，甲○○見狀，遂推由丁
○○及數名姓名不詳之成年男子……出手毆打李瑞祥之強暴方式，要求償還李瑞祥清
償剩餘之八百餘萬元，……李瑞祥……簽發……支票共十三紙，金額共計八百十萬元
，交給丁○○……。嗣丁○○將部分支票交給甲○○……因前開十三紙支票屆期均未
兌現，甲○○向李瑞祥求償未得，竟與丙○○共同基於使李瑞祥受刑事處分之共同犯
意聯絡，由甲○○提供丁○○轉交李瑞祥交付之前開支票予丙○○，復由丙○○於八
十四年八月十二日持前開支票至台灣台南地方法院檢察署，虛構李瑞祥於八十二年八
、九月間，在台南市○○路之通益汽車商行內，自稱開發台東縣成功鎮之石灰礦山需
用資金，而持前開支票以詐術致甲○○陷於錯誤而交付借款八百十二萬元等不實事項
，而向具有偵查職務之該管公務員即檢察官申告，並表明訴追之意」等情（見原判決
第六頁第九行以下），係認李瑞祥向丁○○借款，並非認定李瑞祥係向甲○○借款，
與其理由欄所認定者相符（見原判決第二十頁第十一行、第十二行、第二十一頁第三
行至第五行、第九行、第十行），丙○○上訴意旨謂：原判決事實欄與理由欄就此有
矛盾之情形，顯非依據卷內資料執為指摘，自非適法之第三審上訴理由。(三)、刑法上
之誣告罪，本不限於所告事實全屬虛偽時，始能成立，倘所告事實之一部分係出於故
意虛構，仍不得謂非誣告。原判決係以李瑞祥、林德發原是分別向丁○○、丙○○借
款，卻由甲○○提供丁○○轉交之支票予丙○○，或由丙○○提供林德發轉交之支票
予甲○○，而分別以丙○○、甲○○之名義向台灣台南地方法院檢察署虛構李瑞祥、
林德發向其等以詐術騙取借款，而提出不實之刑事詐欺告訴，乃論丙○○連續誣告罪
行，並無不合。(四)、原判決以丙○○告訴李瑞祥詐欺案之二審台灣高等法院台南分院
八十五年度上易字第一一三一號刑事判決，係以己○○在該案之證詞資為證據之一（
見他字第二九四號卷第三十四頁），因認己○○該項證言屬與案情有重要關係之事項
（見原判決第二十一頁最後二行以下），核無違誤。丙○○、己○○本部分上訴意旨
，徒憑己見，就原判決已說明事項或屬原審採證認事職權之適法行使，任意指摘，或
再為單純事實之爭辯，顯與法律規定得為第三審上訴理由之違法情形，不相適合。其
上訴違背法律上之程式，應予駁回。
二、甲○○、庚○○、丁○○強制及甲○○、丙○○、乙○○意圖營利聚眾賭博部分
：
按刑事訴訟法第三百七十六條所列各罪之案件，經第二審判決者，不得上訴於第三審
法院，法有明文。本件上訴人甲○○、庚○○、丁○○所犯以強暴使人行無義務之事
及妨害他人行使權利罪，及甲○○、丙○○、乙○○所犯意圖營利聚眾賭博部分，原
審分別依刑法第三百零四條第一項及第二百六十八條論處罪刑，核均屬刑事訴訟法第
三百七十六條第一款之案件。依上開說明，既經第二審判決，自不得上訴於第三審法
院。甲○○、庚○○、丁○○、丙○○、乙○○對此部分提起上訴，顯非合法，亦應
予駁回。
據上論結，應依刑事訴訟法第三百九十七條、第四百零一條、第三百九十五條前段，
判決如主文。
中      華      民      國    九十一    年      八      月    二十九    日
                              最高法院刑事第九庭
                                  審判長法官  陳  炳  煌
                                        法官  陳  正  庸
                                        法官  韓  金  秀
                                        法官  吳  信  銘
                                        法官  徐  文  亮
      右正本證明與原本無異
                                              書  記  官
中      華      民      國    九十一    年      九      月      四      日
